【裁判字號】    90,上訴,1147
【裁判日期】    901211
【裁判案由】    偽造文書等
【裁判全文】
臺灣高等法院高雄分院刑事判決                    九十年度上訴字第一一四七號
    上訴人  即
    自  訴  人  丙○○○○際開發有限公司
    代  表  人  呂水文
    被      告  甲○○
    被      告  乙○○
    右二人共同
    選任辯護人  侯重信
右上訴人因被告偽造文書等案件，不服臺灣高雄地方法院八十九年度自字第一三六號
中華民國九十年六月十三日第一審判決，本院判決如左：
    主  文
上訴駁回
    理  由
一、自訴意旨略以：被告乙○○係先發皮件企業有限公司（以下簡稱：先發公司）之
    負責人，被告甲○○為被告乙○○之父，二人共同為自己不法所有之意圖，由被
    告甲○○藉任職於益鑫皮件實業股份有限公司（以下簡稱：益鑫公司）之機會，
    竊取自訴人丙○○○○際開發有限公司（以下簡稱：媛儷根思公司）及案外人陽
    益皮飾精品有限公司（以下簡稱：陽益公司）之大小章，再由被告乙○○冒用自
    訴人名義，偽造「商品供售讓渡協議書」，向自訴人設立皮件專櫃之各大百貨公
    司（詳如附表所示），佯稱自訴人即將結束營業，並將供售權利讓與先發公司，
    而申請變更設櫃權利為先發公司，共謀詐取自訴人公司之貨款，致附表所示各大
    百貨公司均陷於錯誤，而將應給付予自訴人之貨款陸續給付予先發公司，致生損
    害於自訴人，經自訴人委由律師發函催告渠等返還詐得款項，由被告甲○○返還
    部分款項，已知迄今被告二人尚持有自訴人貨款六十餘萬元，因而認為被告甲○
    ○及乙○○二人共同涉犯刑法第二百十六條、第二百十條及第三百三十九條第一
    項之行使偽造私文書罪及詐欺取財罪嫌云云。
二、按犯罪事實應依證據認定之，無證據不得推定其犯罪事實；又不能證明被告犯罪
    者，應諭知無罪之判決，刑事訴訟法第一百五十四條、第三百零一條第一項分別
    定有明文。次按告訴人之指訴，係以使被告受刑事訴追為目的，是其陳述是否與
    事實相符，仍應調查其他證據以資審認；而認定犯罪事實所憑之證據，雖不以直
    接證據為限，間接證據亦包括在內，然而無論為直接或間接證據，其為訴訟上之
    證明，須於通常一般人均不致有所懷疑，而得確定其為真實之程度者，始得據為
    有罪之認定；再自訴被告犯罪者，除應具體說明被告犯罪事實外，尚應提出適於
    憑以認定之證據，以為法院調查審認之依據，反之被告否認犯罪，除就自訴人所
    提之證據，提出反證或證明該項事證並非真實者外，就其本身並無如自訴人所指
    之犯罪時，因此項消極不犯罪之事實，被告無從舉證，以實其說，自不負舉證責
    任；且刑法第三百三十九條第一項詐欺罪之成立，以意圖為自己或第三人不法之
    所有，以詐術使人陷於錯誤，而將本人或第三人之物交付為要件。所謂以詐術使
    人交付，必須被詐欺人因其詐術而陷於錯誤，若所用之方法不能認為詐術，亦不
    致使人陷於錯誤，即不構成該罪，最高法院分別著有五十二年臺上字第一三ＯＯ
    號、七十六年臺上字第四九八六號判例、四十六年臺上字第二六○號判例及七十
    四年臺上字第三六四五號判決足資參照。
三、本件自訴人認被告甲○○及乙○○涉犯前開罪嫌無非以證人李淑媛之證述、商品
    供售讓渡協議書一份、會議紀錄二份、原審自訴代理人於八十八年十二月十四日
    至十六日之函文九份等證為其論據。惟訊據被告甲○○及乙○○均堅決否認有自
    訴人上開指涉之犯行，被告甲○○辯稱：自訴人公司所經營之業務，原為益鑫公
    司所移轉，因益鑫公司於八十七年十一月間倒閉後，為避免被債權人強制執行，
    故益鑫公司負責人洪福來決定借用陽益公司之名繼續經營原益鑫公司所接洽之業
    務，伊於益鑫公司時代是擔任副總經理，負責掌理百貨部門業務百貨部，嗣至各
    大百貨公司變更為陽益公司後，洪福來一方面又籌組媛儷根思公司，由當時最大
    之債權人蔡璧蓮擔任負責人之職務，以便接手益鑫公司所有客戶營業，嗣於八十
    八年九至十月間值百貨公司換約之際，因蔡璧蓮不願意擔任負責人，為免由於公
    司負責人變更以致於百貨公司對信用啟疑，不願續約，再加上伊欲成立新公司要
    做業績起見，故與負責人蔡璧蓮及實際負責人洪福來等人商議後，始決定將陽益
    公司設櫃於大立伊勢丹百貨股份有限公司之權利移轉予先發公司，至於漢神名店
    百貨股份有限公司（以下簡稱：漢神百貨公司）、尖美百貨股份有限公司（以下
    簡稱：尖美公司）及大統百貨股份有限公司和平分公司（以下簡稱：大伊統百貨
    公司）伊並未變更自訴人公司之設櫃權利，故從未取得占有自訴人公司之大小章
    。至於為何未返還自訴人六十餘萬元款項，乃因自訴人公司實際負責人洪福來積
    欠伊約一、二十萬元之勞、健保代墊費用及先前向益鑫公司借款尚未清償部分，
    伊保留部分金額，希望洪福來能清償債務，此外其他由各百貨公司所支付之貨款
    ，伊皆有繳還予自訴人，故伊並無竊盜、偽造文書及詐欺犯行等語。被告乙○○
    則以：商品供售讓渡協議書固為伊所書立，惟伊並不清楚被告甲○○與自訴人、
    益鑫公司及洪福來間之關係為何，只單純為學習商業事務始書立，並擔任先發公
    司之負責人，故未有自訴人指訴之上開犯行等語置辯。
四、經查：
(一)、關於自訴人指陳被告於八十八年九月一日有偽造「商品供售讓渡協議書」，將原
    由自訴人設櫃於漢神百貨公司、尖美百貨公司及大伊統百貨公司之設櫃權利變更
    為先發公司部分，經查：自訴人與先發公司間，就設櫃於大伊統百貨公司事宜，
    並未簽具讓渡協議書，有大伊統百貨公司八十九年八月十六日大伊統百貨行字第
    八九一三四號函及所附之合約書在卷足參（原審卷第一六一至一六八頁）；而關
    於漢神百貨公司部分，雖有以先發公司名義簽約，但被告甲○○已陳明係先以先
    發公司名義簽約，其所述由卷附之漢神百貨公司廠合約書可見，先發公司確係於
    八十八年九月間與漢神百貨公司簽約，其合約期間自八十八年九月十日至起至八
    十九年三月三十一日止（原審卷第一九０頁），而自訴人公司之設櫃期間則係自
    八十九年一月一日起至同年三月三十一日止（原審卷第二０一頁），因此，先發
    公司既係設櫃在先，自訴人公司設櫃在後，自無所謂偽造自訴人公司之「商品供
    售讓渡協議書」以便先發公司設櫃之理。另由卷附之尖美百貨公司專櫃設櫃合約
    書可見（原審卷第二五０至二六四頁），則只有以陽益公司及先發公司名義設櫃
    ，並無以自訴人公司名義設櫃情形存在，顯見自訴人上開所述，尚嫌空泛而不足
    採信，且益彰顯被告並未有此部分竊取自訴人媛儷根思公司大小章及偽造「商品
    供售讓渡協議書」之事實。另自訴人公司，固曾就被告甲○○將百貨公司之設櫃
    權利移轉由先發公司一事，經內部人員進行討論後決定依法處理，此固有八十八
    年十二月一昌及三日之會議紀錄二紙足資佐憑（原審卷第一一三至一一四頁）。
    但由前開所述，本件並無所謂之「商品供售讓渡協議書」存在，從而該二紙會議
    紀錄自不能作為對被告甲○○二人為不利事實之認定，自屬無疑。
(二)、自訴人指述被告侵占款項部分，經查：因自訴代理人李淑媛陳明被告所侵占之款
    項係指尖美百貨部分之款項，但由卷附之尖美百貨公司專櫃設櫃合約書可見，則
    只有以陽益公司及先發公司名義設櫃，並無以自訴人公司名義設櫃情形存在，已
    如前述，被告能否侵占自訴人公司之貨款已非無疑。又被告甲○○原係任職於益
    鑫公司，擔任副總經理之職務，負責掌理該公司與各百貨公司間之業務往來事宜
    ，嗣於八十七年十一月底許，益鑫公司倒閉後，為避免債權人強制執行該公司經
    營業務所得之利潤及現存貨品，故益鑫公司負責人洪福來決定借用有親戚關係，
    由劉進安擔任負責人之陽益公司，以該公司名義承接益鑫公司之業務，嗣陽益公
    司接替完畢後，洪福來於八十七年十二月二日另又籌組自訴人公司，由當時益鑫
    公司最大債權人蔡璧蓮擔任負責人，迨至八十八年九月十八日，陽益公司負責人
    劉進安因債信因素，改由曾瓊燕擔任名義負責人，八十八年十月間許，蔡璧蓮無
    意繼續擔任負責人，始於八十八年十月二十八日由呂水文擔任自訴人公司之名義
    負責人之事實，業經被告甲○○坦言不諱，且為自訴人之代表人呂水文，及陽益
    公司代表人曾瓊燕等二人肯認上情無無訛，核與證人洪文德、劉進安、蔡璧蓮、
    李淑媛、及賴慧蓉等人在原審所證述之情節相符，並有益鑫公司之公司基本資料
    查詢一份、陽益公司、媛儷根思公司八十八年九月、十月間之公司申請變更登記
    資料各一份、名片及讓渡書各一紙等在卷可資佐憑，故上開事實，應堪認定。再
    被告甲○○及乙○○於取得各百貨公司之貨款後，即自八十八年十一月十六日起
    共計匯款至自訴人帳戶達二百五十八萬七千七百三十一元之事實，此有匯款單八
    紙存卷可參（原審卷第二六五至二六九頁），苟被告有為自己不法所有之意圖，
    焉須匯款予自訴人超過被告所保留甚鉅之款項，足見自訴人所述係因委請律師八
    十八年十二月十四日發函催告，始返部分款項之語，殊屬無稽。雖被告尚有保留
    自訴人公司約六十餘萬元貨款之事實，惟由證人洪福來在原審證稱：在益鑫公司
    時代，伊有一、二年未幫被告甲○○太太方桂味繳交勞、健保費用等語（原審卷
    第三六五頁），核與被告甲○○之辯詞相契合，可見被告甲○○係因此緣故，始
    抑留此部分之貨款，並非自始即基於不法所有之意圖而取得，至為灼然。
(三)、綜上所述，被告所辯可以採信，本件自訴人所舉之證據，不足以證明被告乙○○
    及甲○○犯罪，復查無其他積極證據足資認定被告確有自訴人指涉之犯行，揆諸
    前揭說明，既不能證明被告犯罪，依法自應為無罪之諭知。因此原審以不能證明
    被告犯罪而諭知無罪之判決，核無不合，自訴人提起上訴，其意旨仍執前詞，為
    無理由，應予駁回。
五、自訴人經合法傳喚，無正當理由不到庭，爰不待其陳述逕行判決。
六、關於陽益公司自訴部分，業經原審法院判處無罪確定，爰不予論述。
據上論結，應依刑事訴訟法第三百六十八條、第三百六十四條、第三百三十一條第一
項，判決如主文。
中    華    民    國      九十      年      十二      月     十一   日
                              臺灣高等法院高雄分院刑事第一庭
                                  審判長法官  王光照
                                        法官  黃壽燕
                                        法官  黃仁松
右正本證明與原本無異。
如不服本判決，應於判決送達後十日內向本院提出上訴狀，其未述理由者並應於提
出上訴狀後十日內向本院補提理由書（應附繕本)。
                     書記官  呂明燕
中    華    民    國      九十      年      十二      月     十三   日
附表：
┌───┬───────┬──────────┬───────────┐
│編 號 │犯  罪  時  間│偽造名義（被害人）  │  申 請 變 更 廠 商   │
├───┼───────┼──────────┼───────────┤
│  一  │88年9月1日    │媛儷根思公司        │漢神百貨公司          │
├───┼───────┼──────────┼───────────┤
│  二  │同  右        │同   右             │尖美百貨公司          │
├───┼───────┼──────────┼───────────┤
│  三  │同  右        │同   右             │大伊統百貨公司        │
└───┴───────┴──────────┴───────────┘
                                                                  Ｊ


司法院資訊處製作；財團法人民間司法改革基金會備份。
